臺灣基隆地方法院民事判決　　　　　　100年度基簡字第242號
原　　　告　臺灣銀行股份有限公司
法定代理人　張明道
訴訟代理人　楊基隆
複代理人　　袁立佳
被　　　告　潘沛諠
法定代理人　林秀美
被　　　告　潘建星
上列當事人間請求清償借款事件，本院於中華民國100.年６月８
日辯論終結，茲判決如下：
    主  文
被告潘沛諠應於繼承被繼承人潘源豐遺產之限度內，與被告潘建
星連帶給付原告新臺幣壹拾陸萬伍仟玖佰柒拾肆元及如附表所示
之利息暨違約金。
原告其餘之訴駁回。
訴訟費用新臺幣壹仟玖佰柒拾元由被告連帶負擔。
本判決命被告給付部分，得為假執行。
    事實及理由要領
一、本件被告２人均未於言詞辯論期日到場，惟均無民事訴訟法
    第0386條所列之各種情形，爰准原告聲請，由其一造辯論而
    為判決，先予敘明。
二、原告起訴主張：訴外人潘健緯於就讀基隆市私立聖心高級中
    學時，為辦理就學貸款，邀同其父潘源豐（已於民國93年６
    月18日死亡）、母林秀美為連帶保證人，向原告借款，經原
    告先後於民國（下同）91年１月３日、91年５月15日、91年
    12月20日、92年６月20日、92年12月16日及93年４月16日分
    別貸與予新臺幣（下同）29,219元、29,219元、29,305元、
    29,305元、29,251元及23,851元共１筆（合計170,150.元）
    ；均約定利息自借款人該階段學業完成後或服完兵役後或參
    加教育實習期滿後滿一年之日（下稱基準日）之次日起，由
    借款人負擔，其中第１、２筆貸款，利息按原告基本放款利
    率加年息0.50％計算，並採浮動利率，隨原告公告之基本放
    款利率調整而調整（目前計為年息7.0380％）；其中第３至
    ６筆貸款，利息依原告與教育部議定之就學貸款利率計算，
    嗣後如重新議定時，即自重新議定日起改按重新議定之利率
    計算，倘借款人不依約還款、經原告轉列催收款項時，其利
    率改按轉列催收款項日（即95年２月23日）原告基本放款利
    率（即年息6.5380％）加年息0.50％（即年息7.0380％）計
    算；本息自基準日之次日起依年金法分72期按月平均攤還；
    並均約定如未按期攤還本息時，即喪失期限之利益，應一次
    全部清償，並自違約之日起，其逾期償還在６個月以內者，
    按上開約定利率之10％；超過６個月者，就超過６個月部分
    ，按上開約定利率之20％計付違約金，立有「放款借據」３
    件為證。詎借款人潘健緯自95年４月１日起即未依約支付，
    依約全部借款應視為到期，經核算尚欠如附表所示之本息及
    違約金未付，迭催不理；而潘源豐已於93年６月18日死亡，
    被告２人為其法定繼承人，且未拋棄繼承或為限定繼承，依
    法自應共同繼承潘源豐之債務，詎迭催不理等情，為此依約
    （連帶保證）及繼承之法律關係提起本件訴訟，請求判命被
    告２人連帶如數給付。
三、被告２人均經本院合法通知，未於言詞辯論期日到場，亦未
    提出任何書狀為聲明及陳述。
四、查原告主張之上開事實，業據其提出「放款借據」３件（影
    本附卷，原本發還）、電腦列印之帳單、利率資料、被繼承
    人潘源豐之繼承系統表及本院97年８月21日基院慧民月字第
    021870號函各１紙為證，經核與原告所述相符，參以被告２
    人均已去向不明，期日通知書均係以公示送達之方法為之，
    衡情應不可能向原告為清償等情，原告之主張自堪信為真實
    ，亦即訴外人潘健緯確有積欠原告如主文第１項所示之借款
    本息及違約金未付，被告２人因繼承被繼承人潘源豐之連帶
    保證債務，依約應負連帶清償之責。惟按「繼承在民法繼承
    編中華民國九十六年十二月十四日修正施行前開始，繼承人
    於繼承開始時為無行為能力人或限制行為能力人，未能於修
    正施行前之法定期間為限定或拋棄繼承，由其繼續履行繼承
    債務顯失公平者，於修正施行後，以所得遺產為限，負清償
    責任。」98年６月10日修正公布之民法繼承編施行法第１條
    之１第２項定有明文。本件被告２人之被繼承人潘源豐於93
    年６月18日即已死亡（繼承開始），而被告潘沛諠為87年12
    月19日生，於繼承開始時為未滿６歲之無行為能力人，伊之
    法定代理人即伊母林秀美未依97年１月２日修正前之民法第
    1156條或第1174條規定，於繼承開始時起２個月或３個月期
    間內代伊為限定或拋棄繼承，被告潘沛諠因而依修正前之民
    法第1148條前段規定，應承受包含本件連帶保證債務在內之
    被繼承人潘源豐財產上之一切權利、義務，然參前揭民法繼
    承編施行法第１條之１第２項條文之立法理由：「…惟另鑑
    於本法施行前之繼承事件中，無行為能力人或限制行為能力
    人之繼承人，未能於法定期間主張限定或拋棄繼承者，而至
    今仍承受繼承債務，以致影響其生存權及人格發展，顯有失
    公平，為保障此等繼承人之權益，允宜設一保護規定，爰增
    訂第二項規定。」本院認被告潘沛諠於繼承開始時為未滿６
    歲而無行為能力之幼童，僅因伊母未及時代伊為限定或拋棄
    繼承，而使之繼續履行被繼承人潘源豐之連帶保證債務，可
    謂顯失公平，爰依民法繼承編施行法第１條之１第２項規定
    ，命被告潘沛諠以繼承所得之遺產為限，與被告潘建星負連
    帶清償責任。從而原告依約（連帶保證）及繼承之法律關係
    訴請被告２人連帶給付如主文第１項所示，自屬正當，應予
    准許。逾上開範圍之請求，即無依據，應不准許。
五、訴訟費用1,970.元（內含裁判費1,770.元及公示送達之登報
    費200.元），依民事訴訟法第79條、第85條第２項之規定，
    命由大部分敗訴之被告連帶負擔，爰一併確定其數額如主文
    第３項所示。
六、本件命被告給付部分，係「就民事訴訟法第0427條第１項訴
    訟（關於財產權之訴訟，其標的之金額或價額在50萬元以下
    者）適用簡易程序所為被告敗訴之判決」，依民事訴訟法第
    0389條第１項第３款規定，應依職權宣告假執行，爰依職權
    宣告之。
七、據上論結，本件原告之訴為一部有理由，一部無理由，依民
    事訴訟法第0436條第２項、第79條、第85條第２項、第0389
    條第１項第３款，判決如主文。
中    華    民    國    100   年    6     月    15    日
                  基隆簡易庭法      官  林金發
以上正本係照原本作成。
如不服本判決，應於本判決送達後20日內向本院提出上訴狀（並
附繕本）及繳納上訴裁判費，上訴於本院合議庭。如委任律師提
起上訴者，應一併繳納上訴審裁判費。
中    華    民    國    100   年    6     月    15    日
                            法院書記官  林建清
┌────────────────────────────────────┐
│附表（100年度基簡字第242號）：                                          │
├──┬─────┬──────────────┬────────────┤
│編號│ 請求金額 │  利                   息   │ 違        約        金 │
│    │（新臺幣）├─────────┬────┼────────────┤
│    │          │起      迄      日│年 利 率│ 計 算 之 期 間 及 利 率│
├──┼─────┼─────────┼────┼────────────┤
│ １ │165,974元 │自95年３月１日起至│7.038％ │自95年４月２日起至清償日│
│    │          │清償日止。        │        │止，其逾期在六個月內部分│
│    │          │                  │        │，按左列利率之10％計算；│
│    │          │                  │        │其逾期超過六個月部分，按│
│    │          │                  │        │左列利率之20％計算。    │
└──┴─────┴─────────┴────┴────────────┘